臺灣高等法院民事判決　　　　　　　　 96年度家上字第167號
上　訴　人　丙○○
被上訴　人　甲○○
訴訟代理人　沈宏裕律師
上列當事人間離婚事件，上訴人對於中華民國96年4月11日臺灣
士林地方法院95年度婚字第432號第一審判決提起上訴，本院於
96年12月11日言詞辯論終結，判決如下：
    主  文
上訴駁回。
第二審訴訟費用由上訴人負擔。
    事實及理由
一、上訴人未於言詞辯論期日到場， 核無民事訴訟法第386條各
    款所列情形，爰依被上訴人之聲請，由其一造辯論而為判決
    ，合先敘明
二、被上訴人主張： 兩造於民國71年7月19日結婚，婚後上訴人
    頻對伊施以言語及肢體暴力，對伊人格嚴重侮辱，更造成伊
    身心極大之痛苦。伊不得已而於91年間離家與上訴人分居，
    兩造於個性及生活方式上已形同陌路，顯然無法繼續經營夫
    妻之共同生活。又上訴人以伊之名義向外借貸金額高達新臺
    幣（下同）300多萬元， 其供己花用，卻令伊獨自力償還，
    致伊生活陷入困境，信用盡失，兩造間嫌隙已深，無可挽回
    等情。 爰依民法第1052條第1項第3款及第2項之規定，求為
    准予兩造離婚之判決。原審判准被上訴人與上訴人離婚，上
    訴人不服，提起上訴。被上訴人於本院答辯聲明：上訴駁回
    。
三、上訴人未於言詞辯論期日到場，惟據其於準備程序及原審則
    以：兩造原本感情很好，自從被上訴人染上賭博習慣，屢勸
    不聽，始致兩造感情變差。而兩造分居迄今，係因於91年間
    某日，伊未見被上訴人回家，便前往賭場找尋被上訴人，詎
    料被上訴人竟毆打、辱罵伊，並自行離家所致，伊未有家暴
    。又兩造間之債務，乃被上訴人為幫助娘家親人所致，均由
    伊幫被上訴人清償，被上訴人不知感激，反訴請離婚，讓伊
    情何以堪等語，資為抗辯。並上訴聲明：(一)原判決廢棄。(二)
    駁回被上訴人在第一審之訴。
四、查兩造於71年7月19日結婚， 婚姻關係現仍存續中之事實，
    為兩造所不爭，復有戶籍謄本附卷為證，堪信為真實。
五、被上訴人主張，婚姻關係中，上訴人有前揭情事，已構成不
    堪同居虐待及難以維持婚姻之重大事由，請求判決離婚，惟
    為上訴人所否認，並以前揭情詞置辯。經查：
  (一)不堪同居虐待部分：
  1.按民法第1052條第3款所謂不堪同居之虐待， 係指予以身體
    上或精神上不可忍受之痛苦，致不堪繼續同居者而言，如非
    客觀的已達於此程度，不容夫妻之一方，以主觀之見解，任
    意請求與他方離婚（最高法院34年上字第3968號判例意旨參
    照）。
  2.本件被上訴人主張，兩造自91年分居後，期間上訴人於公開
    場合毆打伊，致伊臉部、肩部、背部及四肢大片擦傷、瘀青
    ，且上訴人長期對伊施以言詞汙辱，罵伊不守婦道、蕩婦等
    語，造成伊身心極大之痛苦，已該當民法第1052條第1項第3
    款之不堪同居之虐待云云，並提出驗傷診斷書為證。惟查，
    證人即兩造之子乙○○於原審證稱：「（有無看過爸媽肢體
    衝突？）我只看過一次，那次我跟哥哥去銀行辦理助學貸款
    ，爸媽有到銀行去，爸媽簽完名後，媽媽先走，爸爸隨後跟
    上，我只聽到媽媽在樓梯口哀嚎的聲音，我過去看，看到爸
    爸推媽媽的頭去撞牆，並一直抓著媽媽的頭髮，一路抓到銀
    行門口，我看爸爸要繼續動手打媽媽，…」等語（見原審卷
    第71頁），上訴人陳稱，係因被上訴人離家在先，於銀行辦
    理助學貸款時又提到離婚，伊才生氣扯被上訴人頭髮等情，
    被上訴人亦不否認，係在分居期間所生衝突，即難認係因上
    訴人施予身體不可忍受之痛苦，致被上訴人不堪繼續同居。
    被上訴人雖稱，婚後上訴人頻對伊施以肢體暴力云云，已為
    上訴人所否認，被上訴人迄未舉證證明之，其此項主張即不
    可採。至證人乙○○雖亦證稱：「（爸爸對媽媽有無言語暴
    力？）會，我曾聽過爸爸罵媽媽不守婦道、蕩婦，還有用三
    字經罵媽媽，原因我不清楚。」等語，惟參以被上訴人於原
    審自承：「…我有個朋友住我那裡，借我的住處聚賭抽紅，
    我是跟被告那個朋友一起抽紅，但不是長期性，…被告懷疑
    我有外遇，對我疑神疑鬼、 我打不到一圈麻將，被告打10
    幾通電話來找我。」等語（見原審卷第59頁），是縱認上訴
    人有以上開言詞辱罵被上訴人，亦係因被上訴人與友人打牌
    ，懷疑被上訴人對婚姻不忠所致，核與前開法條所謂客觀上
    施予精神上不可忍受之痛苦不符，被上訴人以其受有不堪同
    居虐待請求離婚，自不應准許。
  (二)難以維持婚姻之重大事由部分：
  1.夫妻之一方有民法第1052條第1項各款以外之重大事由，難
    以維持婚姻者，夫妻之一方得請求離婚；但其事由應由夫妻
    之一方負責者， 僅他方得請求離婚，為同法條第2項所明定
    。所謂「有前項以外之重大事由，難以維持婚姻者」，乃抽
    象的、概括的離婚事由，係民法親屬編於74年修正時，為因
    應實際需要，參酌各國立法例，導入破綻主義思想所增設，
    其目的在使夫妻請求裁判離婚之事由較富彈性。但其事由應
    由夫妻一方負責者，僅他方得請求離婚，是其所採者為消極
    破綻主義精神，而非積極破綻主義。因此，若夫妻雙方均為
    有責時，則應衡量比較雙方之有責程度，而許責任較輕之一
    方向應負主要責任之他方請求離婚，如雙方之有責程度相同
    ，則雙方均得請求離婚，以符公平，且符合民法第1052條第
    2項規定之立法目的。
  2.本件被上訴人指陳上訴人婚後對伊施以言語及肢體暴力等情
    ，或因被上訴人嗜好打牌，引起上訴人不滿，或因被上訴人
    自行離家又提出離婚要求所致，尚難歸責上訴人一方，至被
    上訴人主張， 上訴人以伊之名義向外借貸300多萬元，供己
    花用，令伊獨自償還一節，則未舉證以實其說，自不足採信
    。另上訴人辯稱，被上訴人長期聚眾賭博，並舉證人謝桂花
    及李美華為證，惟查，證人謝桂花於本院證稱：「我所看到
    的是我與被上訴人在打家庭麻將當時的情形。我沒有看過她
    在家裡、家裡對面開賭場的情形。」等語（見本院卷第43頁
    背面），李美華則證稱：「（你到被上訴人家看到被上訴人
    打牌是在上班時間或是假日？）都是禮拜六、禮拜天，上班
    時間我沒有去他們家所以我不知」等語（見本院卷第58頁）
    ，均不足證明被上訴人有聚眾賭博之慣行。
  3.次查，證人乙○○於原審證稱：「（媽媽為何沒有同住？）
    在5年前，媽媽跟爸爸吵架， 吵完架後，爸爸就睡客廳沙發
    ，目的是為了不讓媽媽出去，後來媽媽趁爸爸不注意的時候
    ，請哥哥開門，媽媽帶著一些簡單東西搬出去住，之後就沒
    有再搬回來住。」、「（媽媽搬出去住後，爸媽有無互相聯
    絡？）前1、2年爸媽沒有聯絡，之後媽媽鼓起勇氣跟爸爸聯
    絡，但爸爸不想跟媽媽聯絡，原因好像是媽媽提到離婚的事
    情。」、「（爸媽相處情況？）從8年前開始， 爸媽相處就
    不好了，原因我不清楚，爸媽也不讓我知道原因，當時他們
    每個月吵2到3次，我常聽到爸媽房間吵架聲及摔東西的聲音
    ，吵架原因我不清楚。 後來到媽媽離家前2個月，爸媽幾乎
    每個星期都吵架，後來媽媽就離家了」等語（見原審卷第71
    頁），足認兩造於被上訴人91年離家前即長期爭吵，被上訴
    人固因嗜好打牌，造成上訴人不滿，惟上訴人不思以理性溝
    通方式化解勸說，而屢以不守婦道、蕩婦等字眼謾罵被上訴
    人，並限制被上訴人出門，又在被上訴人離家期間，於銀行
    之公共場所，因聽聞被上訴人提出離婚要求，而毆打被上訴
    人，致被上訴人受有臉部、肩部、背部及四肢擦傷、瘀青等
    ，已如前述，而於本件準備程序上訴人自陳：「（債務與離
    婚有何關係？）…如果離婚，債權人就只會來找我，所以我
    要這樣把她牽制住。」等語（見本院卷第65頁背面），足證
    上訴人已不具維繫婚姻之心意，僅欲以維持婚姻為手段，確
    保被上訴人釐清對外之債務，是兩造間已無維持婚姻生活之
    心意，夫妻相互扶持、恩愛之誠摯基礎，已不復存在，足認
    兩造婚姻確有重大破綻而難以維持。揆其事由，固因被上訴
    人嗜好打牌引起兩造爭吵不合所致，惟上訴人以三字經、不
    守婦道、蕩婦等穢語辱罵被上訴人，亦嚴重損及被上訴人之
    人格尊嚴，且上訴人於分居期間在大庭廣眾之銀行門口毆傷
    被上訴人，更已無夫妻恩愛情義可言，是兩造對此婚姻破綻
    事由之發生均屬有可歸責事由，且衡之雙方之有責程度相同
    ，依前開說明，兩造均得請求離婚，是被上訴人依民法第10
    52條第2項之規定請求離婚，核無不合，應予准許。
六、綜上所述，被上訴人依民法第1052條第2項之規定請求離婚
    ，為有理由，應予准許。是則原審判命兩造離婚，於法並無
    不合。上訴意旨指摘原判決不當，聲明廢棄改判，為無理由
    ，應予駁回。
七、據上論結，本件上訴為無理由。依民事訴訟法第449條第1項
    、第78條、第463條、第385條第1項前段，判決如主文。
中　　華　　民　　國　　96　　年　　12　　月　　25　　日
　　　　　　　　　  民事第十一庭
                        審判長法　官   鄭雅萍
　　　　　　　　　　　        法　官   薛中興
　　　　　　　　　　　        法　官   詹文馨
正本係照原本作成。
如不服本判決，應於收受送達後20日內向本院提出上訴書狀，其
未表明上訴理由者，應於提出上訴後20日內向本院補提理由書狀
（均須按他造當事人之人數附繕本）上訴時應提出委任律師或具
有律師資格之人之委任狀；委任有律師資格者，另應附具律師資
格證書及釋明委任人與受任人有民事訴訟法第466條之1第1項但
書或第2項（詳附註）所定關係之釋明文書影本。
中　　華　　民　　國　　96　　年　　12　　月　　26　　日
　　　　　　　　　　　　　　　書記官   周淑靜
附註：
民事訴訟法第466條之1（第1項、第2項）：
對於第二審判決上訴，上訴人應委任律師為訴訟代理人。但上訴
人或其他法定代理人具有律師資格者，不在此限。
上訴人之配偶、三親等內之血親、二親等內之姻親，或上訴人為
法人、中央或地方機關時，其所屬專任人員具有律師資格並經法
院認為適當者，亦得為第三審訴訟代理人。
